【裁判字號】    97,消債更,145
【裁判日期】    980424
【裁判案由】    更生事件
【裁判全文】
臺灣宜蘭地方法院民事裁定           97年度消債更字第145號
債  務  人  甲○○
即  聲請人
上列當事人因消費者債務清理事件聲請更生，本院裁定如下：
    主  文
更生及保全處分之聲請均駁回。
聲請程序費用由聲請人負擔。
    理  由
一、按依債務人與金融機構協商成立者，不得聲請更生或清算，
    但因不可歸責於己之事由，致履行顯有重大困難者，不在此
    限；本條例施行前，債務人依金融主管機關協調成立之中華
    民國銀行公會會員成立辦理消費金融案件無擔保債務協商機
    制與金融機構成立之協商，準用前項之規定，消費者債務清
    理條例第151條第5項、第6項分別定有明文。又聲請更生或
    清算不合程式或不備其他要件者，法院應以裁定駁回之，但
    其情形可以補正，法院應定期間先命補正，復為同條例第8
    條所明定。
二、本件聲請人聲請意旨略以：聲請人於消費者債務清理條例施
    行前，曾於民國（下同）95年間依照中華民國銀行公會會員
    辦理消費金融案件無擔保債務協商機制與最大債權銀行台新
    國際商業銀行股份有限公司（下稱台新銀行）協商債務清償
    方案；約定自95年8月起，分120期，利率0％，每月繳納21,
    188元。惟聲請人照顧現已往生胞姊，因其身體狀況逐漸衰
    退，相對醫療費等支出提高，起初以保單質借，但其金額有
    限，係以信用卡先行支出，然其循環利息頗高，致聲請人轉
    而以信用貸款補足其不足額並繳納信用卡費用，又聲請人為
    同事之銀行借款而為連帶保證，後因其無法還款致聲請人受
    其債權銀行強制執行其薪資1/3，致使聲請人收入減少。而
    認有非可歸責於己之事由，致履行有重大困難，且其無擔保
    或無優先權之債務總額未逾1,200萬元，復未經法院裁定開
    始清算程序或宣告破產，爰依法聲請更生云云。
三、經查：
（一）按依債務人與金融機構協商成立者，除非因不可歸責於己
      之事由，致履行顯有重大困難，否則不得聲請更生或清算
      ，消費者債務清理條例第151條第5項規定意旨甚明。是債
      務清償方案成立後，債務人按其條件履行，需發生情事變
      更，在清償期間收入或收益不如預期，至該方案履行困難
      甚或履行不能，因不可歸責於己，始能聲請更生或清算。
      此項規定旨在避免債務人任意毀諾已成立之協商，濫用更
      生或清算之裁判上債務清理程序，蓋以債務清償方案係受
      當事人行使程序選擇權所為之債務清理契約，債務人應受
      該成立之協議所拘束。債務人既已與金融機構協商成立，
      如該協商方案之履行有其他不適當之情形，自仍應再循協
      商途徑謀求解決。
（二）聲請人於95年8月間與無擔保最大債權銀行台新銀行達成
      120期，利率0％，每月繳納21,188元之分期還款協議，有
      聲請人97年9月2日聲請狀、台新銀行97年12月23日陳報狀
      所附95年7月17日之協議書影本在卷可稽。查聲請人陳稱
      多年來為照顧罹患中度精神異常胞姊，致生其醫療費昇高
      而向銀行借貸之情，本院以97年12月15日民事庭函命聲請
      人提出胞姊就診醫院病歷記錄及所花費之醫療費用數額供
      核，惟聲請人並未補正提出。本院又以98年4月6日民事庭
      函命聲請人再為提出該醫療費單據，然聲請人僅補提出胞
      姊部份之病歷影本，其醫療費單據仍未補正。惟聲請人另
      稱，平日看診花費單據並未刻意留存，因工作無法伴隨故
      委託長姊代為照顧，並支付其每月3,000至4,000不等金額
      以代照料費用。就此，尚不論聲請人所述之情是否為實質
      之真正，已與先前所主張係照顧胞姊而生醫療費昇高二者
      已有矛盾扞格之處，又聲請人所稱多年照顧胞姊之情事，
      係於前揭協商成立之前業已為之數年，且聲請人於台新銀
      行為協商之時已將胞姊病況提出，此有台新銀行前開陳報
      狀在卷足憑。良以，聲請人與台新銀行協商之每月還款金
      額，諒以將此因素納為考量，從而，要難謂聲請人有不可
      歸責於己之事由。次查，聲請人胞姊已於98年8月31日
      ，有聲請人胞姊戶籍謄本可佐，然係發生於聲請人毀諾之
      後，二者並無因果關係。又查，聲請人於胞姊生前已投保
      人壽保險，就其胞姊身後之事，亦有保險金額得以支付，
      並無不能負擔其喪葬費之情，此亦有聲請人98年4月20日
      陳報狀可憑。
（三）聲請人主張係同事而為連帶保證，致其收入減少乙節，並
      以97年12月26日陳報狀檢附此連帶保證之借據影本一紙為
      憑，經本院審核，聲請人列於借款人之中且亦有借款之事
      。為此，本院以98年4月6日民事庭函命聲請人說明，經聲
      請人以同年月20日陳報狀稱其當時係與公司同事共同申辦
      小額融資貸款，與其他三名同事互為連帶保證人，是以，
      聲請人為借款人亦為連帶保證人。惟先不論聲請人是否為
      借款人，按聲請人為他人為連帶保證人，俟債務人有不能
      清償之情，致債權人向其強制執行薪資1/3，此係連帶保
      證人即聲請人須承擔之風險，此風險於保證之時應為聲請
      人所能預見，與所謂不可歸責於己之事由致履行顯有重大
      困難之要件，尚屬有間。是聲請人上開主張與本條例第
      151條第5項但書之規定，即有未合。此外，聲請人復未證
      明協商成立後有何其他情事變更而屬不可歸責於己之事由
      致履行顯有重大困難之情形。準此，聲請人主張不履行協
      商條件，顯無理由，與消費者債務清理條例第151條第5項
      但書之規定不符。是本件聲請人既無不可歸責於己致履行
      顯有重大困難之事由，而向本院聲請更生，應屬聲請更生
      之要件不備，且上開欠缺又屬無從補正，依首揭條文之意
      旨，自應駁回其更生之聲請。另關於保全處分之聲請，因
      更生之聲請業已駁回，其保全處分亦失所附麗，故應一併
      予以駁回，爰裁定如主文。
四、至聲請人若認上開應繳納之協商款確有不便，因銀行公會針
    對95年度銀行公會協商案件已毀諾之客戶，業已決議可申請
    「個別協商一致性方案」，即由最大無擔保債權銀行依據前
    置協商清償方案之精神和原則，與債務人重新協商議訂符合
    債務人繳款能力之月付款金額，該方案最長為180期，利率
    最低為0%。是聲請人如認該清償協議之利率、期數有調整之
    必要，俾利其清償，自得再向最大無擔保債權銀行申請協商
    ，附此敘明。
中    華    民    國    98    年    4     月    24    日
                  民  事  庭    法    官    林翠華
上為正本係照原本作成
如不服本裁定，應於裁定送達後10日內，以書狀向本院提出抗告
，並繳納抗告費新臺幣1千元
中    華    民    國    98    年    4     月    27    日
                                書  記  官  李茂榮


司法院資訊處製作；財團法人民間司法改革基金會備份。
